臺灣臺北地方法院民事判決　　　　　　　93年度訴字第5124號
原　　　告　乙○○
訴訟代理人　郭芳宜律師
被　　　告　甲○○
訴訟代理人　吳伯昆律師
上列當事人間請求所有權移轉登記等事件，本院於中華民國九十四
年四月二十一日言詞辯論終結，判決如下：
    主  文
原告之訴駁回。
訴訟費用由原告負擔。
    事實及理由
甲、原告主張：
壹、先位聲明部分：
一、坐落台北市○○區○○段二小段二二二地號，面積一．三０
    二七公頃及二二二－七地號面積０．九九二九公頃（二二二
    －七地係由原二二二地號分割出來）應有部分各九九六四三
    分之九九，暨地上建物門牌台北市大安區○○○路○段248
    巷18弄2號2樓所有權全部（建號三九五八）。原為被告所有
    ，被告於民國77年1月12日將之以新台幣（下同）3,480,000
    元售予李江海。李江海未移轉登記，又將系爭房地於同年五
    月三日以總價3,850,000元轉售與原告，原告已付清全部價
    款予李江海。
二、系爭房地為國民住宅，被告與李江海間於77年1月12日除簽
    訂不動產買賣契約書外，並訂有「委任繳納國宅價款及辦理
    所有權登記契約」，依委任契約第一至三條約定，原告向李
    江海買受系爭房地後，其貸款既由依上開契約第一、二條約
    定按期繳納，因系爭房地取得使用執照滿十五以上，系爭房
    地依國民住宅條例第19條第2項應可出售，並可辦理過戶，
    原告於91年8月12日已代被告繳清全部貸款共1,132,428元，
    依上開委任契約第3條，自該日起原告得請求被告將系爭房
    地辦理移轉登記，並由原告代為受領。
三、李江海怠於行使其權利，原告為保全債權，正擬依民法第242
　　條規定，行使代位請求移轉登記，詎接鈞院民事執行處通知
  　，因第三人郭金盾（被告之債權人）聲請系爭房地查封拍賣
    則系爭房地之被告之移轉登記因查封拍賣而成為不能給付，
    依民法第226條第1項規定，債權人得請求損害賠償，被告至
    少已受領李江海全部價款2,480,000元，因其違約未將系爭
    房地辦理移轉登記予李江海指定之原告，依約被告應給付加
    倍違約金即4,960,000元，而李江海亦因違約無法將系爭房
    地過戶移轉為原告所有，依約李江海應給付原告加倍之違約
    金，李江海已受領原告全部價款3,850,000元，即原告對李
    江海有7,600,000元之債權，因李江海怠於行使其對被告之
    上開請求賠償權利，原告依民法第242規定自訴請被告將上
    開應給付李江海款項由原告代位受領。
四、依委任契約第一至三條約定：系爭國宅房地所有權移轉登記
    之日期，為房屋價款（含貸款）全部繳清日。系爭房地貸款
    係於91年8月12日起算，被告以其與李江海訂約之77年1月12
    日起算，容有誤解。
五、原告前與李江海在台灣高等法院成立訴訟和解，係因李江海
    對原告提起多件民刑訴訟，原告之母勸原告如能終結二人間
    之糾紛，雖再多付2,920,000元，但李江海如能依約使系爭
    國宅儘速辦理移轉登記為原告所有，以當時房地產景氣，立
    即出售，應可回部分出資，故二人和解，故原告之所以願另
    給付李江海2,920,000元，係在求得解脫李江海纏訟，而非
    系爭國宅之價款尚未付清。嗣經多次催請李江海依和解條件
    履行，均因未以交付辦理系爭國宅產權之移轉登記證件，而
    未能完成過戶，依台灣高等法院台南分院80年度上易字第
    1,431號刑事判決，可證李江海藉故圖得約定外之其他利益
    。
六、國民住宅條例第19條第1項規定須先由原承購人向國宅處為
    同意出售系爭國宅之申請，經國宅處審核同意後，方得將系
    爭國宅出售並辦理所有權移轉過戶，即若原承購人甲○○不
    向國宅處申請同意出售，國宅處即無從受理審核，遑論同意
    出售系爭國宅，是縱被告與李江海簽訂之買賣契約書縱僅約
    定甲○○有配合協助辦理移轉登記予買受人之義務，但本件
    買賣係不動產之買賣，非權利之買賣，亦應涵括向國宅處申
    請同意出售之前提義務在內，方符兩造立約當時之真意，又
    依民法第348條第1項規定，甲○○負有使李江海取得系爭國
    宅所有權之義務，李江海對原告而言，亦有相同之義務，而
    甲○○向國宅處申請同意出售系爭國宅，為將系爭國宅之所
    有權移轉登記予李江海或其指定人之必要程序，是甲○○為
    履行上開民法所規定之義務，亦負有向國宅處申請同意出售
    系爭國宅之義務，被告未履行上開義務，當屬違約而有賠償
    義務。
貳、備位聲明部分：
一、系爭房地，如主位聲明未獲勝訴判決，原告以被告名義代為
    繳納系爭房屋貸款690,000元及分期之利息，於九十一年八
    月間全部繳清計代繳貸款共1,055,478元，又歷年之房屋稅
    款60,000元、管理費55,450元、水電費50,000元，亦由原告
    代繳，被告迄未將所有權辦理移轉之證件交予李江海，因而
    受有迄今仍能保有系爭房地所有權之利益，其受有之利益，
    致原告受有代其支付貸款、稅款、管理費之損失，二者間有
    因果關係，依不當得利法律關係，被告應將原告代繳之貸款
    、稅款、管理費、水電費等返還予原告。
二、據被告於鈞院79年度訴字第126號原告與被告等所有權移轉
    登記事件，中其答辯狀主張系爭房屋為國民住宅，被告與李
    江海間及李江海與原告間之系爭房地買賣，違反國民住宅條
    例第19條禁止之規定而無效，則被告之受有本件貸款本息及
    房屋稅費用之利益，因契約無效，而為無法律上之原因受有
    利益，致損害於原告。
三、依國民住宅條例第21條規定，出售系爭國宅，縱未經國民住
    宅主管機關同意，主管機關僅得收回，並非應收回，顯非強
    制禁止規定，縱有違反，亦不屬無效之法律行為，況依上開
    三契約均有買方得指定他人為登記所有權人及繳完貸款後始
    辦理所有權移轉登記之約定，已預期不能情形除去，才辦理
    過戶登記，依民法第246條規定，本契約仍屬有效。
四、被告與訴外人李江海之不動產買賣契約第6條第1項約定：「
    辦理產權移轉登記時，有關權利人名義，得由甲方（即原告
    ）自定，乙方絕不異議．．．．．本買賣國宅原承購人甲○
    ○向國宅處訂購屬實無訛，倘乙方（甲○○）所提供之證件
    應與原承購人相符，如有虛偽不實，乙方願負一切責任，並
    協助甲方產權移轉登記為止，乙方決不異議。」而原告與訴
    外人李江海訂立之不動產買賣契約第6條約定內容相同。原
    告向李江海訂約後，即將系爭房屋指定告之女楊欣欣為登記
    名義人，而楊欣欣自77年8月16日既設籍於系爭房屋內，使
    楊欣欣取得台北市市民資格，當時伊每月收入在49,000元且
    未自用住宅，則楊欣欣已具有購買國民住宅之資格。
五、被告於77年1月12日將系爭國宅出售李江海後之同年十八日
    與李江海訂立系爭國宅租賃契約，其租期自77年1月1日起至
    96年12月31日共計二十日，並特別明定該二十年租金已全部
    付清，是被告已受償該二十年間之租金，應無租金之損失可
    言。況系爭國宅之原買受人李江海，亦即原承租人李江海之
    交付原告，原告亦屬有權使用，當無支付被告租金之債務，
    亦即被告並無相當於租金之損失，可供其抵銷。
參、訴之聲明：
一、先位聲明：
（一）被告應給付李江海4,960,000元由原告代位受領，並自起
      訴狀繕本送達之翌日至清償日止，按年利率百分之五計付
      利息。
（二）請准供擔保宣告假執行。
二、備位聲明：
（一）被告應給付原告1,220,928元，並自起訴狀繕本送達之翌
      日至清償日止，按年利率百分之五計付利息。
（二）請准供擔保宣告假執行。
乙、被告則以下列辯詞資為抗辯：
壹、先位聲明部分：
一、被告與李江海於77年1月12日簽訂買賣契約書及委任繳納國
    宅價款及辦理所有權登記契約，被告除將系爭房地交付李江
    海住用，並依約將所有權狀、印鑑章等辦理所有權移轉登記
    所須之文件交付李江海，供李江海向主管機關申請系爭房地
    所有權移轉登記使用，系爭房地迄未辦理所有權移轉登記，
    乃李江海怠於行使權利，並非被告不配合辦理，被告委無違
    約可言。且本件前開契約於77年1月12日簽訂，至92年1月11
    日屆滿十五年，而原告起訴日期為93年11月30日，在十五年
    時效屆滿後，李江海之系爭房地所有權移轉登記請求權既已
    罹於時效而消滅，原告縱有代位權，亦不得起訴請求。
二、原告縱有支付國宅貸款本息，亦係代李江海支付，與被告無
    關，原告與李江海因請求結算合夥等上訴事件，於80年5月
    30日在台灣高等法院民事庭成立和解，其和解內容載明：原
    告願意給付李江海2,920,000元，李江海同意將系爭房地所
    有權移轉登記為原告所有，原告與李江海若已在77年5月3日
    簽訂買賣系爭房地，為何於80年5月30日能於台灣高等法院
    成立和解再次買賣系爭房地，原告提出之不動產買賣契約不
    實，至為顯然，原告即非李江海之債權人，不得代位起訴。
    且和解第二條規定，原告於80年6月15日給付李江海1,920,0
    00元之同時，李江海交付本件房地所有權登記資料予原告，
    而依李江海委託楊金順律師代撰80年7月24日覆原告之律師
    函說明一，Ｃ，載明：「．．．惟查乙○○並未依約於80年
    6月15日至雙方所約定交款地點楊金順律師事務所交款，致
    本人於該備妥系爭不動產資料空等其交款．．．」，李江海
    自承持有系爭不動產移轉登記資料甚明。」李江海之持有資
    料，自係被告依約交付，應無疑義。
三、依九十一年修正前之國民住宅條例第19條第1項規定，被告
    因從未在系爭國宅居住過，出售予李江海未經政府主管機關
    同意，未提前清償國民住宅貸款本息，李江海非政府規定之
    低收入戶，又從未指定過戶予具有購買國民住宅資格之第三
    人，被告與李江海間所訂之系爭國宅買賣契約，因違反上開
    強制禁止之規定，依民法第71條規定，自始確定無效，非當
    事人意思所可改變。至原告所指國民住宅條例第21條用「得
    」收回該住宅及基地，而不用「應」，係因該法條除規範法
    有明文強制禁止之未經國民住宅主管機關同意，出售、出典
    、贈與或交換國民住宅之行為外，尚規範作非法使用，積欠
    貸款本息、承購後滿三個月經催告仍未進駐，積欠管理費等
    其他六種管理使用上之違規行為，違反法律強制禁止規定者
    應予收回，違反管理使用上之規定者，若已改善補正，實無
    收回之必要，用「得」字顯為因應過用上需要，並非用「得
    」而非「應」，即使強制禁止之行為變成合法有效。被告與
    李江海及李江海與原告之系爭不動產買賣契約無效及不成立
    。李江海既無請求權存在，原告依民法第242條規定主張代
    位權，應非有理。
四、原告主張系爭國宅房地所有權移轉登記日期為房屋價款（含
    貸款）全部繳清日，系爭房地貸款既於91年8月12日繳清，
    李江海即應以前開被告交付之移轉登記文件及印鑑章辦理系
    爭國宅所有權移轉登記，因李江海怠於行使權利，致系爭國
    宅於九十三年遭查封拍賣，應歸責於李江海，被告有何違約
    ？
貳、備位聲明部分：
一、原告所提之付款證據，乃其自行製作，不能作為其付款之憑
    證，又被告既已將系爭房屋交付李江海使用，有關之房屋稅
    、管理費、水電費應由使用者付費，被告委無不當得利。
二、被告與李江海及李江海與原告之系爭不動產買賣契約無效及
    不成立，則原告命家人於77年8月16日遷入系爭房屋，迄今
    仍在住用，係屬無法律上之原因而受利益，致被告受無法使
    用系爭房屋之損害，原告自77年8月16日至遷讓之日止，每
    月受有20,000之租金利益，依法應返還原告，若被告有應賠
    償損害者，被告主張與原告應返還被告之租金利益抵銷。
三、李江海為彰顯其有權使用及便利其使用，要求被告簽訂，事
    實上並無租賃，被告亦未收取任何租金，李江海尤不可能支
    付房地價款後再付租金。依租賃契約特註記載可佐證租約內
    容純屬虛偽意思表示，係附隨房地買賣契約，並非真有獨立
    之租賃關係存在。
參、訴之聲明：
一、原告之訴駁回。
二、若為不利之判決，被告願供擔保請准免為假執行。
丙、兩造不爭執之事項：
一、被告於77年1月12日將系爭房地以3,480,000元售予李江海。
　　簽訂不動產買賣契約書、委任繳納國宅價款及辦理所有權登
　　記契約，被告與李江海間未辦理移轉登記。
二、李江海復將系爭房地於77年5月3日以總價3,3,850,000元轉
    售與原告。
丁、得心證之理由：
壹、先位聲明部分：
一、原告主張因第三人郭金盾（被告之債權人）聲請系爭房地查
    封拍賣，則系爭房地之移轉登記因查封拍賣而成為不能給付
    ，依民法第226條第1項規定，債權人得請求損害賠償，被告
    至少已受領李江海全部價款2,480,000元，因其違約未將系
    爭房地辦理移轉登記予李江海指定之原告，依約被告應給付
    加倍違約金即4,960,000元，而李江海亦因違約無法將系爭
    房地過戶移轉為原告所有，依約李江海應給付原告加倍之違
    約金，李江海已受領原告全部價款3,850,000元，即原告對
    李江海有7,600,000元之債權，因李江海怠於行使其對被告
    之上開請求賠償權利，原告依民法第242條規定自訴請被告
    將上開應給付李江海款項由原告代位受領等情，固據其提出
    本本院93年度執天字第23051號執行通知影本為證，惟被告
    則以上開辯詞資為抗辯，故本件首要爭執點在於被告系爭房
    地移轉登記予李江海義務是否已完成？
二、查被告與訴外人李江海簽訂之不動產買賣契約書第3條付款期
    限及移交不動產方法之（二）第貳次付款載明：「雙方約定
    甲方應於民國77年2月2日付給乙方支票面額陸拾伍萬元正：
    雙方約定甲方應於民國77年2月28日付給乙方支票面額新台
    幣陸拾肆萬元正，上開二次付款合計壹佰貳拾玖萬元正。雙
    方約定：甲方應於近日雙方約定由律師做為擔保尾款新台幣
    壹佰萬元正（即交屋產權過戶完竣後）甲方應付給尾款新台
    幣壹佰萬元正，甲方決不異議。」，並在本條文末載有「甲
    方於77年1月24日簽收金庫西門支庫BB0000000號壹佰萬元支
    票乙紙」。第4條約定：「乙方（即被告）應於前條第二次
    付款同時交付甲方（即訴外人李江海）辦理移轉登記所需之
    所有權狀、印鑑證明書、戶口抄本、委託書、聲請書、公定
    契約書、現值申報書、完稅證明書（或稅單）優先承購權放
    棄證明書等有關證件。」，並在本條文末載有非印刷字體：
    「茲收到BB0000000，帳號8444-7 BB0000000，面額陸拾伍
    萬元正，面額陸拾肆萬元正」，可見在被告收到約定之第二
    次付款金額2,290,000元（650,000+640,000+1,000,000=2,2
    90,000）同時，被告應交付系爭房地移轉所有權登記之所有
    文件資料予訴外人李江海，而就上開契約第3、4條末之文字
    記載，可知被告已收到約定之第二次付款款項，從而依上開
    契約第4條約定，亦可推知訴外人李江海亦應已收到被告交
    付該條文所載之移轉所有權登記之所有文件資料，而參以被
    告所交付之文件資料其中包括被告之印鑑證明書、委託書、
    聲請書、優先承購權放棄證明書等被告授權資料，此外被告
    提出之訴外人李江海委由律師函覆原告之80年7月24日捌拾
    德律字第0111號函件（見卷 (二)第50頁）說明一：「．．
    ．．，惟查乙○○並未依約於八十年六月十五日至雙方所約
    定交款地點楊金順律師事務所交款，致本人於該備『妥系爭
    不動產資料』空等其交款」，可見被告係將所有文件交由訴
    外人李江海負責辦理系爭房地移轉所有權登記，故負責辦理
    系爭房地移轉所有權登記之人並非被告，是以原告主張被告
    未依約移轉系爭房地所有權予訴外人李江海或其指定之人云
    云，自不足採，被告就所有權移轉登記之義務於將上開契約
    第4條所載之移轉所有權登記之所有文件資料交付訴外人李
    江海即已完成，從而原告主張其已繳清全部貸款，得行使代
    位訴外人李江海向被告請求移轉登記云云，顯然有誤，蓋係
    訴外人李江海持有所有移轉所有權登記之資料而不辦理，並
    非被告持有所有移轉所有權登記之資料而不辦理，原告應向
    訴外人李江海請求辦理移轉登記，從而系爭房地因久不辦理
    所有權移轉登記而經第三人拍賣，造成對原告給付不能之結
    果，應係可歸責於訴外人李江海，而非被告，被告對於訴外
    人李江海並無違約之情，訴外人李江海對被告並無損害賠償
    請求權，因此原告主張被告違約未移轉所有權登記，訴外人
    李江海對被告有請求賠償二倍交付價金之違約金之權利，伊
    得代位請求被告給付云云，即不可採。
貳、備位聲明部分：
一、原告主張原告以被告名義代為繳納系爭房屋貸款690,000元
    及分期之利息，於九十一年八月間全部繳清計代繳貸款共1,
    055,478元，又歷年之房屋稅款60,000元、管理費55,450 元
    、水電費50,000元，亦由原告代繳，被告迄未將所有權辦理
    移轉之證件交予李江海，因而受有迄今仍能保有系爭房地所
    有權之利益，其受有之利益，致原告受有代其支付貸款、稅
    款、管理費之損失，二者間有因果關係，依不當得利法律關
    係，被告應將原告代繳之貸款、稅款、管理費、水電費等返
    還予原告云云，被告則以上開辯詞置辯。故備位聲明部分之
    主要爭執點在於被告是否受有不當得利？
二、按無法律上之原因而受利益，致他人受損害者，應返還其利
    益。民法第179條前段定有明文。查被告已將系爭房地交予
    訴外人使用之事實，為兩造所不爭執，且已持有所有辦理所
    有權移轉登記文件資料卻不辦理系爭房地所有權移轉登記為
    訴外人李江海，亦如前述，則縱原告已全部繳清系爭房地之
    貸款、房屋稅款、管理費、水電費，受有此利益者應為訴外
    人李江海，而非被告，故原告之主張顯與上開規定不符，應
    不可採。
參、綜上所述，原告先位主張伊依民法第242條規定請求被告將
    應給付李江海違約金款項由原告代位受領等情，應無理由，
    應予駁回，先位聲明經駁回，本院應審酌原告之備位聲明部
    分，惟原告備位主張依民法第179條規定，伊受有代被告支
    付貸款、稅款、管理費之損失，被告受有利益，二者間有因
    果關係，被告應將原告代繳之貸款、稅款、管理費、水電費
    等返還予原告等情，亦無理由，應予駁回。原告受敗訴判決
    ，其假執行之聲請即失所依據，應併予駁回。
肆、因本案事證已臻明確，兩造其餘主張陳述及所提之證據，經
    本院審酌後，認與本件判決結果無影響，爰不一一論駁，附
    此敘明。
戊、訴訟費用負擔之依據：民事訴訟法第78條。
中　　華　　民　　國　　94　　年　　6　　月　　10　　日
                  民事第二庭    法　官　黃雯惠
以上正本係照原本作成。
如對本判決上訴，須於判決送達後20日內向本院提出上訴狀。
中　　華　　民　　國　　94　　年　　6　　月　　10　　日
                                書記官　林玗倩4
